【裁判字號】    98,訴,6
【裁判日期】    980612
【裁判案由】    確認信託行為終止
【裁判全文】
臺灣士林地方法院民事判決                 98年度訴字第6號
原      告  丙○○
法定代理人  戊○○
訴訟代理人  王悅蓉律師
被      告  丁○○
訴訟代理人  吳仲立律師
複 代理 人  乙○○
被      告  甲○○
                        3樓
                      應送達處.
上列當事人間確認信託行為終止等事件，本院於民國98年5 月14
日言詞辯論終結，判決如下：
    主  文
原告之訴及假執行之聲請均駁回。
訴訟費用由原告負擔。
    事實及理由
一、原告主張：
（一）被告丁○○（以下逕稱姓名）與伊為同父異母姊弟關係。
      伊父母於民國97年4 月10日協議離婚，約定伊由父親己○○監護。伊父親己○○於97年4 月底發現其罹患重病，乃
      於97年5 月15日協同並代理伊與丁○○簽訂信託契約（下
      稱系爭信託契約），以伊為委託人，丁○○為受託人，伊
      與己○○為共同受益人，約定將伊所坐落臺北市○○區○○段5 小段50575 建號、門牌士林區○○路○ 段58巷56弄
      7 號3 樓建物應有部分1/2 ，暨同小段487 地號土地應有
      部分1/8 （下稱系爭不動產應有部分），信託登記為丁○○名義所有。信託利益係作為伊之學業、生活費用及己○○之醫療費用，並於97年5 月26日完成信託登記。其後，
      伊父親己○○於97年6 月5 日病逝，信託利益全部歸伊單
      獨享有，系爭信託契約成為完全自益信託契約。伊乃於97
      年7 月14日請法定代理人即母親戊○○代為寄發存證信函
      ，依信託法第63條第1 項規定，向丁○○為終止系爭信託
      契約之意思表示。之後伊經法定代理人戊○○允許委任律
      師，再於97年8 月12日以存證信函向丁○○確認終止系爭
      信託契約之意思表示，丁○○均已合法收受，雙方系爭信
      託契約關係即已終止。然丁○○否認系爭信託契約業已終
      止之事實，拒不返還系爭不動產及信託利益。伊即有對丁○○訴請確認系爭信託契約關係終止之必要。
（二）詎丁○○明知系爭信託契約關係之爭執已進入司法程序，
      竟於97年10月30日，與被告甲○○（以下逕稱姓名，與丁○○合稱被告）就系爭不動產應有部分連同其自身就系爭
      不動產之應有部分（建物應有部分2 分之1 、土地應有部
      分8 分之1） （以下原告與丁○○就系爭不動產之應有部
      分，合稱系爭不動產全部）簽訂不動產買賣契約書（下稱
      系爭買賣契約），並於97年11月20日完成所有權移轉登記
      予甲○○（系爭買賣契約與移轉物權行為合稱系爭買賣行
      為）。系爭買賣行為乃在系爭信託契約終止之後，當屬違
      反信託本旨之處分。又丁○○稱其將該所得買賣價金，用
      以清償系爭不動產應有部分所擔保訴外人庚○○之債務，
      亦為不利伊利益之行為，益見系爭買賣行為違反信託本旨
      。另伊於淡水鎮農會各項存款共計56萬8,470 元（下稱系
      爭款項），於97年4 月29日亦遭丁○○結清領走，系爭款
      項本為伊所有，丁○○亦應返還。
（三）爰提起本訴，請求確認伊與丁○○間信託契約關係不存在
      ，並依信託法第18條規定，撤銷被告間就系爭不動產應有
      部分之買賣行為，及代位丁○○請求甲○○塗銷系爭不動
      產應有部分所有權移轉登記，再依民法第767 條規定、第
      263 條準用第259 條規定，請求丁○○將系爭不動產應有
      部分移轉登記返還予伊。另民法第767 條、第179 條規定
      ，請求丁○○返還系爭款項。
（四）並聲明：
   1、確認原告與丁○○間信託關係不存在。
   2、被告系爭不動產應有部分於97年10月30日所為買賣之債權
      行為及97年11月20日所為移轉所有權之物權行為均應予撤
      銷。
   3、甲○○應將前項所有權移轉登記予以塗銷，丁○○應將前
      項不動產所有權回復移轉登記予原告。
   4、丁○○應給付原告56萬8,470 元及自起訴狀繕本送達翌日
      起至清償日止，按年息百分之5計算之利息。
   5、願以現金或第一商業銀行可轉讓定期存單為擔保，請准宣
      告假執行。
二、丁○○抗辯：
（一）系爭信託契約利益係作為原告學業費用、生活費用及己○○之醫療費用，屬部分自益、部分他益之信託契約。己○○死亡後，其信託利益部分即為繼承之問題，系爭信託契
      約並不因之轉變為原告完全自益之信託契約，無信託法第
      63條第1 項適用之餘地。而依信託法第64條第1 項規定，
      部分自益、部分他益之信託契約，須由委託人及受益人共
      同終止，受託人不得單方主張終止，是原告自不得隨時終
      止系爭信託契約。且原告既主張終止系爭信託契約，復援
      引以信託契約存在為前提之信託法第18條第1 項規定，指
      陳伊處分系爭不動產乃違反信託本旨，其論述顯然前後矛
      盾。
（二）系爭不動產全部之原始所有權人係己○○，其於93年10月
      20日將之出售予訴外人庚○○，嗣庚○○向元大商業銀行
      股份有限公司（下稱元大銀行）貸款500 萬元並設定抵押
      權。其後己○○為免系爭不動產全部遭拍賣，便與原告共
      同以611 萬1,800 元及承接債務之方式將系爭不動產全部
      買回，己○○與原告各登記應有部分1/2 。其後己○○復
      將其應有部分出賣予伊。己○○與原告前曾共同支付1,80
      0 元及各支付200 萬元（共計400 萬元）予庚○○，清償
      元大銀行之貸款，尚未清償之貸款餘額100 萬元，則由己○○及原告繼續負擔。且庚○○表示，實際上己○○與原
      告尚積欠其尾款111 萬元未付，此部分則屬將來結算協商
      之問題。而依系爭信託契約約定內容，伊就系爭不動產應
      有部分原本即有管理、處分之權，縱予以出售仍係執行信
      託任務。伊為執行信託任務，連同伊自身之應有部分，將
      系爭不動產全部出售予甲○○，總價金830 萬元，扣除相
      關稅捐、費用及負擔之債務後，尚有餘額725 萬8,447 元
      ，按原告與伊應有部各2 分之1 ，均分各為362 萬9,224
      元，其中土地增值稅6 萬9,620 元僅原告須繳納，伊無須
      繳納，是原告所得款項應扣除退還伊多負擔之土地增值稅
      3 萬4,810 元。則原告應得價金應為359 萬4,414 元，伊
      已如數將該筆款項存入為原告利益之信託財產專戶中，原
      告之利益並未受損。依系爭信託契約第4.5 條規定，伊亦
      未違反信託本旨。況且，伊再次計算價金支付明細時始發
      現，伊出售系爭不動產全部之總價金，係先扣除清償元大
      銀行之貸款，餘額再行分配，惟伊實際上並無負擔該筆貸
      款債務之義務，原告理應返還。至於原告所主張其淡水鎮
      農會之系爭款項遭結清領走部分，並非伊所為，原告請求
      伊返還，並無理由。況民法第767 條所稱之「物」，似未
      包含「金錢」，原告依此規定請求，亦非有據。
（三）並聲明：
   1、原告之訴及假執行之聲請均駁回。
   2、如受不利判決，願以現金或同面額之永豐商業銀行可轉讓
      定期存單供擔保，請准免為假執行。
三、甲○○則以：
（一）伊本於土地法信賴登記原則，經由專業代書，以履約保證
      之方式，向當時登記為所有權人之丁○○購買系爭不動產
      全部，且已付清全部價金830 萬元，並未侵害原告任何權
      益。信託關係是否存在事原告與丁○○間之問題，伊不清
      楚，伊為善意之第三人，依當時土地登記資料記載信託財
      產之註記，伊曾詢問丁○○，其表示有處分權，簽訂系爭
      買賣契約當日，代書亦看過系爭信託契約，確定丁○○有
      處分權限。再者，買賣過程中，原告及丁○○均未對伊主
      張系爭買賣契約不成立或不得買賣系爭不動產應有部分。
      且依原告所提出之刑事告訴補充理由狀記載內容，原告於
      97年12月16日即知悉系爭不動產應有部分已出賣予善意第
      三人即伊，並收取部分款項，但尚未完成所有買賣行為及
      所有權移轉登記，然原告不即時採取保全措施，並試圖保
      障伊之權益，可見原告當時並無反對出賣系爭不動產應有
      部分之主張，僅針所得款項是否應先用於清償庚○○貸款
      債務而提出異議及背信等告訴。原告主張依信託法規定撤
      銷系爭買賣行為實無理由等語，資為抗辯。
（二）並聲明：原告之訴駁回。
四、經查：
（一）丁○○與原告係渠等父親己○○分別與前後任配偶所生同
      父異母之姐弟關係。
（二）原告為未成年人（86年出生），其父親己○○與母親戊○○於97年4月10日離婚，約定原告由己○○監護。
（三）己○○已於97年6 月5 日死亡，其死亡後，原告即由母親
      戊○○擔任監護人。
（四）系爭不動產全部原始所有權人為己○○，其於93年10月20
      日以買賣為原因，移轉登記為庚○○所有，並於同日設定
      抵押權登記予國泰世華銀行股份有限公司（下稱國泰世華
      銀行）。其後於94年11月8 日又設定抵押權（本金最高限
      額660 萬元）登記予元大銀行，上述國泰世華銀行之抵押
      權登記則於94年11月11日以清償原因予以塗銷登記。嗣於
      96年4 月24日，系爭不動產全部復以買賣為原因移轉登記
      為己○○與原告共有（原告就系爭不動產應有部分實質係
      己○○贈與）。己○○就系爭不動產應有部分，其後於97
      年6 月12日以買賣為原因移轉登記為丁○○所有。
（五）原告於97年5 月15日經由當時之法定代理人己○○協同及
      代理，與丁○○簽訂系爭信託契約，以原告為信託人、丁○○為受託人，原告與己○○為共同受益人，將原告所有
      系爭不動產應有部分以及另坐落臺北縣淡水鎮○○段3793
      建號門牌淡水鎮○○路1 巷35號8 樓建物（含同段3803號
      建物應有部分萬分之59）暨同段581 地號土地應有部分萬
      分之42（下稱信託財產），信託登記為丁○○名義所有。
      並於97年5 月26日完成信託之所有權移轉登記在案。
（六）系爭信託契約載有︰「鑑於…己○○與丙○○之生母離婚
      ，現為丙○○之唯一監護人；且黃俊之生活費、教育費等
      係由己○○支付；且丙○○名下…（即信託財產）係贈與
      所得；且己○○罹患肝癌已至末期，以無法工作；且己○○與丙○○2 人之生活費、學費等，須由該2 人名下之不
      動產處分、收益予以支付…」之締約緣由及旨意。第2 條
      關於信託財產後段約定︰「…受託人因信託財產之管理、
      處分、滅失、毀損或其他事由取得之財產權，仍屬信託財
      產。」第第4.5 條約定︰「受託人就信託財產管理、處分
      而取得之收益，例如出租、出賣，應於扣除所支出之稅捐
      、費用或負擔之債務後，作為委託人之學業費用、生活費
      用及委託人之監護人己○○之醫療費用」。第6 條關於契
      約起迄則約定︰「本契約自辦理信託登記起生效至委託人
      成年（滿20歲）止。惟如委託人滿20歲仍繼續就學中，則
      延長至其畢業為止。」
（七）原告母親戊○○前於97年7 月14日寄發存證信函予丁○○
      ，以其為原告法定代理人身分，依信託法第63條第1 項規
      定為終止系爭信託契約之意思表示。原告復委請律師，於
      97年8 月12日寄發存證信函予丁○○，表示確認終止系爭
      信託契約之意思。丁○○已先後於97年7 月21日、97年8
      月15日收受上述存證信函。
（八）甲○○於97年10月30日與丁○○簽訂系爭買賣契約，向丁○○購買系爭不動產全部，約定價金830 萬元，並於97年
      1 1 月20日完成所有權移轉登記。上述價金給付情形，其
      中代償元大銀行貸款96萬6,357 元，扣除依約應給付之稅
      費，餘額為725 萬8,447 元，扣除支付履約保證費，賣方
      實收金額為725 萬8,447 元。按原告、丁○○應有部分比
      例各2 分之1 計算，各得分配362 萬9,224 元。而移轉系
      爭不動產全部之土地增值稅，其中原告土地應有部分應納
      稅額為6萬9,620元，丁○○土地應有部分則無庸繳納，丁○○扣除其認原告應退還其多負擔之土地增值稅3 萬4,81
      0 元（69 ,620x1/2=34,810）後，指示受任擔任買賣履約
      保證之僑馥建築經理股份有限公司（下稱僑馥公司），於
      97年12月23日逕將359 萬4,414 元匯款轉帳至永豐銀行松
      德分行第000-000-0000000-0 號「丁○○受託信託財產專
      戶」（下稱系爭信託專戶）。上開（四）所述元大銀行之
      抵押權登記則於97年12月22日以清償之原因予以塗銷。
（九）原告於淡水鎮農會原有數筆存款，金額共計56萬8,470 元
      ，於97年4 月29日業結清領畢。
      以上各項，有原告提出之戶口名簿、兩願離婚書、系爭信
      託契約、建物暨土地登記謄本、存證信函、淡水鎮農會帳
      戶交易明細表，被告分別提出之系爭買賣契約、臺北市地
      籍地價地籍圖電傳資訊服務系統異動索引查詢、不動產買
      賣價金信託履約保證專戶收支明細表暨點交確認書、土地
      增值稅繳款書、信託專戶存摺（以上均影本）在卷可稽。
      並有臺北市士林地政事務所98年3月3日北市士地三字第09
      830316600 號函所檢送被告移轉系爭不動產所有權登記之
      申請案卷影本及己○○基本資料查詢存卷足佐，均堪信為
      真正。
五、爭點之論述：
    本件應審究之爭點在於︰（一）原告得否依信託法第63迢遞
    1 項規定單方終止系爭信託契約？原告與丁○○間系爭信託
    契約關係，是否已經原告終止而不存在？（二）丁○○處分
    系爭不動產應有部分是否違反信託本旨？原告得否依信託法
    第18條規定撤銷系爭買賣行為？（三）系爭款項是否丁○○
    結清領取？原告得否請求丁○○返還系爭款項？
    茲分別論述如下︰
（一）系爭信託契約非屬單純自益信託性質，原告不得依信託法
      第63條第1 項規定單方隨時終止系爭信託契約，原告主張
      其與丁○○間系爭信託契約因其終止而不存在，並非有據
      ：
   1、原告主張︰己○○病逝後，系爭信託契約成為自益信託，
      伊已於97年7 月14日由法定代理人代為寄發存證信函，依
      信託法第63條第1 項規定，向丁○○為終止系爭信託契約
      之意思表示，復委任律師於97年8 月12日以存證信函向丁○○確認終止系爭信託契約之表示，雙方系爭信託契約已
      經終止云云。丁○○不爭執有收受存證信函之事實，惟爭
      執系爭信託契約屬完全自益信託，得由原告單方隨時終止
      之情。按信託利益全部由委託人享有者，委託人或其繼承
      人得隨時終止信託。信託法第63條第1 項定有明文。是以
      委託人得援引該條規定隨時終止信託契約，係以信託利益
      全部由委託人享有，即自益信託性質者為限。然依上開四
      之（六）所載系爭信託契約締約緣由及條款內容，可知系
      爭信託契約之信託利益並非全部由原告享有，受益人尚包
      含己○○，甚為明確，自非單純之自益信託性質。原告雖
      另主張︰己○○之醫療費用為專屬一身之權利，並無繼承
      問題，系爭信託契約於己○○死亡後成為自益信託契約云
      云。然而，信託契約應屬自益信託或他益信託之性質，原
      則上應視信託契約成立之時而定。而信託利益本身應屬抽
      象之概念，與信託財產或其管理、處分之有形所得，以及
      信託目的均屬不同。信託利益亦不應依個案不同而認定是
      否為專屬一身之權利，以及有無繼承之問題。而觀諸前揭
      信託法第63條第1 項有關「或其繼承人」得隨時終止信託
      之規定，當可得知信託利益應屬可由繼承人繼受之利益。
      否則，倘信託利益全部為委託人之醫療費用，則於委託人
      死亡後，豈非其繼承人亦無從繼受而終止之？是則原告主
      張系爭信託契約於己○○死亡後，成為自益信託云云，當
      非可採。
   2、依上所述，系爭信託契約既非單純之自益信託，原告自不
      得依信託法第63條第1 項規定單方隨時終止系爭信託契約
      。原告依該條項所為終止之意思表示，自不生合法終止之
      效力。準此，原告主張其與丁○○間系爭信託契約關係因
      其終止而不存在云云，即不足憑採。
（二）丁○○處分系爭不動產應有部分，並未違反信託本旨，原
      告不得請求撤銷被告間系爭買賣行為：
   1、按受託人違反信託本旨處分信託財產時，受益人得聲請法
      院撤銷其處分。信託法第18條第1 項前段定有明文。依同
      條第2 項規定，前項撤銷權之行使，以有下列情形之一者
      為限，始得為之：信託財產為已辦理信託登記之應登記
      或註冊之財產權者；信託財產為已依目的事業主管機關
      規定於證券上或其他表彰權利之文件上載明其為信託財產
      之有價證券者；信託財產為前2 款以外之財產權而相對
      人及轉得人明知或因重大過失不知受託人之處分違反信託
      本旨者。就已辦理信託登記之應登記財產權，類如不動產
      而言，處分信託財產是否違反託本旨，應依公示登記之信
      託內容客觀形式觀察。倘非登記公示內容所得知悉，除相
      對人及轉得人明知或因重大過失不知受託人之處分違反信
      託本旨，解釋上應認不得撤銷受託人之處分行為，此參諸
      前揭信託法第18第2 項第3 款規定意旨可明，並資兼顧信
      賴公示登記善意第三人之保護。
   2、依上開四之（六）所載系爭信託契約之內容，顯然受託人
      就信託財產之管理、處分權限，包含得予出租、出賣等處
      分權。是以丁○○出賣系爭不動產應有部分，客觀上形式
      觀察，自未違反信託本旨。復按抵押權乃擔保物權，倘抵
      押權所擔保之債權已屆清償期，而未受清償者，債權人即
      得聲請法院，拍賣抵押物，就其賣得價金而受清償。此觀
      諸民法第873 條規定可明。又不動產所有人設定抵押權後
      ，得將不動產讓與他人。但其抵押權不因此而受影響。民
      法第867 條亦規定甚明。而如前所述（參見四之(四)），原
      告及丁○○各自取得系爭不動產應有部分時，其上仍有元
      大銀行之抵押權設定登記存在（登記債務人名義為庚○○
      ），原告與丁○○就該抵押權及所擔保債權之關係而言，
      即為抵押擔保物之所有權人，亦即所謂之物上保證人，該
      抵押權設定本屬系爭不動產之負擔。則以丁○○出賣處分
      系爭不動產全部，將出賣之價金代償抵押權擔保債務即元
      大銀行貸款96萬6,357 元（嗣抵押權於97年12月22日已塗
      銷登記）、扣除應付之稅費、履約保證費用等，按原告之
      應有部分比例計算，指示擔任買賣履約保證之僑馥公司，
      於97年12月23日將359 萬4,414 元匯至系爭信託專戶（參
      見四之(八)），亦即仍歸屬信託財產等情以觀，參諸前揭系
      爭信託契約第2 條、第4.5 條等規定，實質上，亦不足認
      定丁○○所為處分確有違反信託本旨之情事。至於清償上
      述元大銀行抵押權所擔保庚○○名義之債務，是否另有其
      他應行結算之問題，則屬原告、丁○○與庚○○間其他法
      律關係之問題，核與系爭信託契約並無直接關連，亦無涉
      丁○○是否違反信託本旨處分系爭不動產應有部分之問題
      ，附此敘明。
   3、承上所述，丁○○處分系爭不動產應有部分，不足認定確
      有違反系爭信託契約信託本旨之情事，則原告援引信託法
      第18條第1 項前段規定，請求撤銷被告間系爭買賣行為，
      即非有據。
（三）原告並未舉證系爭款項係丁○○領取，其請求丁○○返還
      系爭款項，並無理由：
      原告另主張︰伊於淡水鎮農會各項存款共計56萬8,470 元
      ，於97年4 月29日遭丁○○結清領走云云，然為丁○○所
      否認。經查，原告於淡水鎮農會原有數筆存款，金額共計
      56萬8,470 元，於97年4 月29日結清領畢乙情，有原告提
      出之淡水鎮農會帳戶交易明細表影本可參，固屬事實。然
      原告之父親己○○係97年6 月5 日始死亡，業如上述。系
      爭款項業結清領完乙情，乃己○○生前之事，是否丁○○
      所為，顯屬有疑。而上述淡水鎮農會帳戶交易明細表並無
      任何有關實際提領人之記載，亦無從憑認系爭款項確係丁○○所結清領取。除此之外，原告就其此部分主張，又未
      能提出任何確切之證據以明，自不足憑認為真實。是則，
      原告依民法第767 條、第179 條規定請求丁○○返還系爭
      款項，亦屬無據。
六、從而，原告主張伊已依信託法第63條規定終止系爭信託契約
    ，並依信託法第18條、民法第242 條、第767 條、第179 條
    等規定之法律關係，請求：（一）確認原告與丁○○間信託
    關係不存在；（二）被告就系爭不動產應有部分於97年10月
    30日所為買賣之債權行為及97年11月20日所為移轉所有權之
    物權行為均應予撤銷；（三）甲○○應將前項所有權移轉登
    記予以塗銷，丁○○應將前項不動產所有權回復移轉登記予
    原告；（四）丁○○應給付原告56萬8,470 元及自起訴狀繕
    本送達翌日起至清償日止，按年息百分之5 計算之利息，均
    無理由，皆應予駁回。
七、原告之訴既經駁回，其假執行之聲請，即失所附麗，應併予
    駁回。
八、本件判決基礎已臻明確，兩造其餘攻擊防禦方法及訴訟資料
    經本院審酌後，核與判決結果不生影響，無一一論述之必要
    ，併予敘明。
九、據上論結，原告之訴為無理由，依民事訴訟法第78條，判決
    如主文。
中    華    民    國    98    年    6     月    12    日
                  民事第三庭  法  官  施月燿
以上正本證明與原本無異。
如對本判決上訴，應於判決送達後20日內向本院提出上訴狀。
中    華    民    國    98    年    6     月    26    日
                              書記官  于耀文


司法院資訊處製作；財團法人民間司法改革基金會備份。
